臺灣苗栗地方法院民事判決
111年度訴字第219號
原      告   騰邦投資有限公司

法定代理人   葉振富


訴訟代理人   季佩芃律師
被      告   黃蔡鳳庭（原名：蔡錦雪）

             張怡婷
共      同
訴訟代理人   盧永盛律師
複  代理人   黃瑞霖律師        
上列當事人間請求撤銷所有權移轉登記等事件，本院於民國111
年11月22日言詞辯論終結，判決如下：
    主  文
原告之訴駁回。
訴訟費用由原告負擔。 
    事實及理由
一、原告主張：訴外人順昌交通股份有限公司（下稱順昌公司）
    於民國89年1月21日向太設企業股份有限公司（現更名：茂
    豐租賃股份有限公司，下稱茂豐公司）借貸新臺幣（下同）
    853萬3,334元，因茂豐公司非銀行，故雙方簽署「分期付款
    買賣合約書」（下稱系爭合約書），並約定順昌公司給付頭
    期款44萬6,627元後，自89年2月21日起至92年2月20日止，
    按月給付27萬2,800元，由被告黃蔡鳳庭（下稱黃蔡鳳庭，
    並與張怡婷合稱被告）擔任連帶保證人（下稱系爭債權），
    並與順昌公司共同簽發票面金額為982萬800元之本票（下稱
    系爭本票），嗣茂豐公司於110年1月27日將系爭債權及本票
    債權讓與原告，然黃蔡鳳庭竟於同年4月9日將其所有坐落苗
    栗縣○○市○○段0000○號建物、同段688-17地號土地、苗栗市○
    ○○段○○○○○段000地號土地（下稱系爭房地）贈與張怡婷（下
    稱系爭贈與行為），並於同年6月18日以贈與為原因辦理所
    有權移轉登記（下稱系爭移轉登記行為），有害系爭債權及
    系爭本票債權，爰依民法第244條第1項、第4項規定提起本
    件訴訟等語，並聲明：被告間系爭贈與行為及系爭移轉登記
    行為均撤銷，並回復登記為黃蔡鳳庭所有。
二、被告則以：㈠系爭合約書之性質為附條件買賣契約，並非消
    費借貸契約，適用短期時效2年，茂豐公司自89年1月21日起
    未為請求，早已罹於時效；又臺灣桃園地方法院前以111年
    度桃簡字第583號判決確認系爭本票之債權請求權及利息請
    求權均不存在確定在案，是原告所執債權均已罹於時效，則
    其訴請撤銷系爭贈與及系爭移轉登記行為，顯無理由；㈡黃
    蔡鳳庭於90、91年間曾與茂豐公司協商，並約定全數債務消
    滅，原告非黃蔡鳳庭之債權人，縱茂豐公司事後將系爭債權
    讓與原告，原告亦未為合法債權讓與通知，並非黃蔡鳳庭之
    債權人，無從依民法第244條第1項、第4項訴請撤銷等語，
    茲為抗辯，並聲明：原告之訴駁回。
三、得心證之理由
㈠、順昌公司於89年1月21日與茂豐公司簽署系爭合約書，由黃蔡
    鳳庭擔任連帶保證人，黃蔡鳳庭並於同日與順昌公司共同簽
    發系爭本票予茂豐公司，再由茂豐公司將系爭本票交予原告
    ；嗣黃蔡鳳庭於110年4月9日將系爭房地贈與張怡婷，並於
    同年6月18日辦理系爭移轉登記之事實，業據兩造所不爭執
    （見本院卷第229頁至第230頁），並有系爭房地登記第一類
    謄本及異動索引、系爭本票及系爭合約書影本、債權讓與證
    明書在卷可稽（見本院卷第61頁至第75頁、第105頁至第109
    頁、第175頁、第177頁、第189頁），應堪信為真實。
㈡、原告對黃蔡鳳庭之系爭債權請求權已罹於時效：
  ⒈系爭合約書之性質為買賣契約：
    原告固主張系爭合約書為消費借貸契約，並非買賣契約云云
    ，然為被告所否認，經查：觀諸系爭合約書，其名稱已載明
    「分期付款買賣合約書」、內容則記載：「茲因乙方（即順
    昌公司）購買NQ-601、602、603、605、606、607、608、FX
    -931、932、933，雙方達成左列協議：二、乙方向甲方（即
    茂豐公司）採購標的，甲方同意在雙方約定金額內由乙方以
    分期付款方式向甲方償付採購品之價款…（略）；三、本件
    標的物之分期總價款為新台幣壹仟零貳拾陸萬柒仟肆佰貳拾
    柒，分期付款方式分為37期，以一月為一期：頭期款肆拾肆
    萬陸仟陸佰貳拾柒，第1期至第36期，每期價款貳拾柒萬貳
    仟捌佰；四、上開採購分期總價款由乙方一次開立分期支票
    交付甲方…（略）。如遇該分期票據有一期以上未能兌付，
    乙方即喪失分期付款之期限利益，應即清償全部未付價款，
    且甲方在貨款未全部受償前，對於上開標的物仍保有所有權
    。」有系爭合約書在卷可稽（見本院卷第177頁），顯見系
    爭合約書係在協議順昌公司以分期付款方式向茂豐公司購買
    汽車事宜，並由黃蔡鳳庭擔任連帶保證人，自屬買賣契約無
    訛，原告片面主張系爭合約書為消費借貸契約，核與上開契
    約文意不符，亦未提出其他積極事證以實其說，自難採信。
  ⒉茂豐公司對順昌公司之價金請求權已罹於時效：
  ⑴按商人、製造人、手工業人所供給之商品及產物之代價，其
    請求權因2年間不行使而消滅，民法第127條第8款定有明文
    。而所謂商人所供給之商品及產物之代價，係指商人供給其
    所從事營業項目之商品代價而言，此商品係專指「動產」而
    言，蓋此項代價債權多發生於日常頻繁之交易，故賦予較短
    之時效期間以促從速確定；從而，原告若為依其營業登記項
    目所供給商品之販賣，自可推定屬其日常頻繁之交易行為，
    因而賦與較短時效（最高法院102年度台上字第524號民事判
    決意旨參照）。查系爭合約書係約定順昌公司向茂豐公司購
    買汽車事宜，已如前述，而汽車批發業為茂豐公司之營業項
    目，亦有該公司登記資料在卷可查（見本院卷第213頁至第2
    14頁），是茂豐公司出售汽車予順昌公司之舉，實屬商人所
    從事之營業項目，則其對順昌公司之價金請求權，依上開規
    定及說明，自應適用民法第127條第8款短期時效2年之規定
    。
  ⑵查原告既主張順昌公司未曾依系爭合約書清償債務，故其仍
    得向黃蔡鳳庭請求853萬3,300元（即商品總價款），則依系
    爭合約書第4條之約定，順昌公司於89年1月21日未依約給付
    頭期款時，即喪失期限利益，未清償之各期債務均視為全部
    到期，是茂豐公司自89年1月21日起即可對順昌公司請求全
    額價款，然原告未主張及舉證證明茂豐公司曾向順昌公司為
    時效中斷之行為，是茂豐公司對順昌公司之價金請求權，自
    89年1月21日起算，已逾民法第127條第8款規定之短期時效
    期間。
  ⒊原告對黃蔡鳳庭之系爭債權請求權亦罹於時效：
    按主債務人所有之抗辯，保證人得主張之，民法第742條第1
    項定有明文。而連帶保證債務不過保證人喪失先訴及檢索抗
    辯權，仍不失為保證債務之一種，是主債務之請求權因時效
    之完成而消滅，其效力亦及保證債務，保證人自得主張時效
    之利益（最高法院44年台上字第1182號、89年度台上字第27
    86號判決意旨參照）。又債權之讓與不過變更債權之主體，
    該債權之性質仍不因此有所變更，故因債權之性質所定之短
    期消滅時效，在債權之受讓人亦當受其適用（最高法院26 
    年渝上字第1219號判決意旨參照）。查原告自茂豐公司所受
    讓之系爭債權，核屬擔保系爭合約書價金給付之保證債權，
    然系爭債權所擔保之價金請求權，既已罹於時效，黃蔡鳳庭
    自得對該債權之受讓人主張時效抗辯，從而，原告對黃蔡鳳
    庭之系爭債權請求權，業經黃蔡鳳庭為時效抗辯而不存在。
㈢、原告對黃蔡鳳庭之系爭本票債權請求權不存在：
    按訴訟標的之法律關係，於確定之終局判決中已經裁判者，
    就該法律關係有既判力，當事人之一造以該確定判決之結果
    為基礎，於新訴訟用作攻擊防禦方法時，他造應受其既判力
    之拘束，不得為與該確定判決意旨相反之主張，法院亦不得
    為反於該確定判決意旨之裁判（最高法院99年度台上字第18
    26號判決意旨參照）。查原告對黃蔡鳳庭之系爭本票債權，
    業據臺灣桃園地方法院以111年度桃簡字第583號判決系爭本
    票之債權請求權及利息請求權均不存在確定，業據兩造所不
    爭執（見本院卷第229頁至第230頁），並有上開判決在卷可
    稽（見本院卷第157頁至第159頁），是原告於本件訴訟中復
    行主張其對黃蔡鳳庭存有系爭本票債權請求權，即屬無據。
㈣、原告無從以債權人身分行使民法第244條第1項、第4項之撤銷
    訴權並要求回復原狀：
    按民法第244條所定之撤銷權，乃為保全債權之履行而設，
    亦即債權人撤銷債務人與第三人間之無償行為或有償行為之
    目的，係為保全債權人可得對債務人行使債權請求權而有獲
    償之可能。債權人基於債權之請求權，既因罹於消滅時效而
    經判決敗訴確定不能行使，則其撤銷權顯無由成立，此有最
    高法院71年度第7次民事庭會議決議可資參照。至於債權人
    據以訴請撤銷債務人與第三人間無償行為，所基於債權之請
    求權，已罹於消滅時效，未經判決敗訴確定，雖不在上開決
    議之明示範圍內，但民法第244條規定之撤銷權，乃以基於
    債權之請求權得有效行使為前提，以決定債權人得否行使該
    項撤銷訴權，已見前述，亦即無償行為成立時或成立之後，
    債權人之債權請求權若已處於罹於消滅時效之狀態時，與前
    開決議同為請求權確定無法行使之情形，解釋上亦應認為債
    權人之請求權無法有效行使，其撤銷權即無由成立(最高法
    院109年度台上字第1189號判決意旨參照)。本件原告所欲保
    全之系爭債權已罹於時效並經黃蔡鳳庭為時效抗辯而得拒絕
    給付、系爭本票債權請求權則經法院判決確認不存在確定，
    則原告所執上開債權請求權既無法有效行使，自無保全之必
    要，依前揭說明，原告請求依民法第244條第1項、第4項撤
    銷被告間系爭贈與之債權行為及系爭移轉登記之物權行為，
    並將系爭房地回復登記黃蔡鳳庭所有，自屬無據，應予駁回
    。 
四、綜上所述，原告依民法第244條第1項、第4項規定請求撤銷
    系爭贈與之債權行為及系爭移轉所有權登記之物權行為，並
    將系爭房地回復登記為黃蔡鳳庭所有，為無理由，應予駁回
    。
五、本件事證已臻明確，兩造其餘主張與攻擊防禦方法及所提證
    據，經審酌後認與本件判決之結果不生影響，爰不另一一論
    述，併此敘明。
六、訴訟費用負擔之依據：民事訴訟法第78條。
中　　華　　民　　國　　111 　年　　12 　月　　 13　　日
                  民事第二庭  法　官　何松穎
以上正本係照原本作成。 　　　　　　　　　
如對本判決上訴，須於判決送達後20日內向本院提出上訴狀。如
委任律師提起上訴者，應一併繳納上訴審裁判費。
中　　華　　民　　國　　111 　年　　12　　月　　13　　日
                              書記官  劉立晨